台灣高等法院民事判決　九十一年度上易字第三二七號
　　　上　訴　人　昇鴻建設開發有限公司
　　　法定代理人　吳麗雲
　　　被上訴人　　甲○○
右當事人間，因給付價金等事件，上訴人對於中華民國九十一年一月三十一日臺灣桃
園地方法院八十九年度訴字第一五五七號所為第一審判決，提起上訴，本院判決如左
：
    主      文
上訴駁回。
第二審訴訟費用由上訴人負擔。
    事      實
甲、上訴人方面：
壹、聲明：
一、原判決廢棄。
二、被上訴人應給付上訴人新台幣 (下同) 八十萬元及自起訴狀繕本送達翌日起至清
　　償日止，按週年利率百分之五計算之利息。
三、第一、二審訴訟費用由被上訴人負擔。
貳、陳述：
    除與原判決記載相同者，予以引用外，另行補充陳述以：
一、按以契約訂定向第三人為給付者，第三人對於債務人亦有直接請求給付之權，民法
    第二百六十九條第一項定有明文。
二、本件被上訴人係向訴外人劉晉誌購買系爭房地，而劉晉誌係向上訴人購買系爭房
    地，為兩造所不爭執。而上開兩件買賣，為縮短給付，故乃有由兩造簽立房地買
　　賣契約書 (原審卷第十二至第十八頁) ，由上訴人直接將房地移轉登記予被上訴
　　人，由被上訴人辦理貸款二百八十萬元予上訴人。此由兩造間買賣契約書第九條
　　貸款約定：「．．．尾款新台幣二百八十萬元，由甲方（即被上訴人）以金融機
　　關之貸款給付乙方（即上訴人）」，且上訴人亦確將房地移轉登記予被上訴人，
　　而被上訴人亦向泛亞銀行設定最高限額三百三十六萬（即二百八十萬元依銀行貸
　　款習慣加二成五十六萬之總和為三百三十六萬元；參見建物謄本）。是以，本件
　　被上訴人確有同意給付上訴人二百八十萬元，至為明顯。
三、據上所述，被上訴人確有同意給付上訴人二百八十萬元，則依兩造間之合意，或
    依民法第二百六十九條第一項，上訴人得為本件請求。
乙、被上訴人方面：
壹、聲明：
一、上訴駁回。
二、第二審訴訟費用由上訴人負擔。
貳、陳述：
    除與原判決記載相同者，予以引用外，另行補充陳述以：
一、查系爭房地係由楊文章代理被上訴人向訴外人劉晉誌所購買，是買賣價金之債權
    人應為劉晉誌，債務人應為被上訴人，而楊文章固又代理簽訂空白買賣契約書交
    與上訴人，查惟姑不論楊文章代理被上訴人簽訂空白房地買賣契約書交與上訴人
    是否逾越授權範圍，顯然該份文件亦非為買賣價金債權人之劉晉誌與債務人之被
    上訴人所訂立，當然亦無據以證明為買賣價金債權人之劉晉誌與買賣價金債務人
    之被上訴人二人間有合意向第三人即上訴人為給付劉晉誌與被上訴人間之買賣價
    金之合意存在，是上訴人以第三人利益契約為本件請求本亦無理由，況楊文章代
    理被上訴人簽訂空白房地買賣契約書交與上訴人作為辦理貸款用，非必等同劉晉
    誌之意思與行為，否則楊文章代理被上訴人與劉晉誌簽立房地買賣契約書即亦構
    成民法第一百零六條之自己代理，被上訴人必須主張其代理行為無效，若果如此
    ，楊文章代理被上訴人與劉晉誌簽立之房地產買賣契約書無效，上訴人又如何得
    以主張所附屬之第三人利益契約。
二、其實，被上訴人與劉晉誌訂立不動產買賣契約書，向劉晉誌購買之系爭坐落桃園
    縣楊梅鎮○○○○段大金山小段0000－00000地號上門牌編號桃園縣楊
    梅鎮三七八巷三○號八樓及其共同使用部分暨相關坐落土地持分，雖後來由於銀
    行未能如數核貸款項，劉晉誌事後亦曾表明暫行免付，惟被上訴人避免糾纏，亦
    已與出售人劉晉誌結清。
    被上訴人付款情形如左：
(一)八十八年二月四日付款十萬元。
(二)八十八年二月十四日付款十萬元。
(三)八十八年二月二十三日付款十萬元。
(四)八十八年三月一日付款十萬元。
(五)八十八年十一月十九日付款三十萬元。
(六)八十九年一月二十一日付款十萬元。
  以上共計八十萬元，並已提出被上訴人三峽大埔郵局、被上訴人彰化銀行三峽分
    行暨徐碧珠楊梅鎮農會帳戶存摺資料供參考。
三、是原審判決理由三以下「以契約訂定向第三人為給付者，要約人得請求債務人向
    第三人為給付，其第三人對債務人，亦有直接請求給付之權。民法第二百六十九
　　條第一項規定有明文，而此即係所謂之利他契約之規定，本件被告 (被上訴人)
　　雖以系爭房地係向泛亞銀行貸款，並將貸得之兩百萬款項給付與原告 (上訴人)
　　，惟此並不能當然推定被告有與訴外人劉晉誌約定將尚剩餘之八十萬亦給付與原
　　告之利他契約，且此利他契約係屬於有利於原告之事實，依民事訴訟法第二百七
　　十七條前段：當事人主張有利於己之事實者，就其事實有舉證之責任之規定，原
　　告就此利他契約之事實自應負舉證之責任，惟原告始終未能舉證證明利他契約之
　　要約人 (即外人劉晉誌) 有請求債務人 (即被告) 向第三人 (即原告) 為給付尚
　　剩餘之八十萬元給付與原告，況且原告係以二百六十萬元將系爭房地出售與訴外
　　人劉晉誌，劉晉誌再以二百八十萬元轉售予被告，中間有二十萬之差價即為劉晉
　　誌之轉售利潤，衡之常理，劉晉誌亦不可能將尚餘之八十萬元全數均交付與原告
　　，是原告另外主張被告與訴外人劉晉誌有利他契約之約定，而備位聲明依民法第
　　二百六十九條第一項後段之利他契約規定，請求被告給付八十萬元及法定遲延利
　　息云云，亦屬無據，應已駁回。」，認事用法洵屬正確。
    理      由
一、上訴人起訴主張：被上訴人於八十七年十一月二十一日以二百八十萬元向訴外人
    劉晉誌購置、上訴人以二百六十萬元出售予劉晉誌坐落於桃園縣楊梅鎮○○街三
　　七八巷三○號八樓之房、地一戶 (下稱系爭房地) 。而與上訴人簽訂房地買賣契
　　約書，約定上訴人將系爭房地之所有權移轉登記予被上訴人，被上訴人以系爭房
　　、地向銀行所辦理貸款二百八十萬元，給付予上訴人。惟上訴人已依約將系爭房
　　、地所有權移轉登記予被上訴人，而被上訴人向泛亞銀行新樹分行辦理貸款後，
　　僅給付上訴人二百萬元，尚餘八十萬元迄未給付。為此，依民法第二百六十九條
　　第一項利他契約第三人給付請求權之法律關係，求為命被上訴人給付八十萬元本
　　息之判決。 (上訴人於原法院以先位聲明依給付買賣價金請求權之法律關係，求
　　為命被上訴人給付八十萬元本息之判決，原法院為其敗訴判決，上訴後就先位聲
　　明部分之上訴，撤回上訴，此部分應已確定，不予贅述。)
二、被上訴人則以：上訴人以二百六十萬元將系爭房地出售予訴外人楊文章、劉晉誌
　　，被上訴人再以二百八十萬元向劉晉誌購買，上訴人所提出被上訴人與之簽訂之
　　房地買賣契約書，僅係為向泛亞銀行申請貸款之用，被上訴人與劉晉誌間亦無合
　　意將系爭房地之買賣價金全部給付予上訴人，上訴人主張依第三人利益契約向被
　　上訴人請求，於法無據等語，資為抗辯。
三、上訴人主張被上訴人於八十七年十一月二十一日以二百八十萬元向訴外人劉晉誌
    購置、上訴人以二百六十萬元出售予劉晉誌之系爭房地，而與上訴人簽訂房地買
    賣契約書，約定上訴人將系爭房地之所有權移轉登記予被上訴人，被上訴人以系
    爭房、地向銀行所辦理貸款二百八十萬元，給付予上訴人。惟上訴人已依約將系
    爭房、地所有權移轉登記予被上訴人，而被上訴人向泛亞銀行新樹分行辦理貸款
    後，僅給付上訴人二百萬元等事實，為被上訴人所不爭執，且有上訴人提出與被
　　上訴人簽訂之房地買賣契約書 (原審卷第十二頁以下) 、被上訴人與訴外人劉晉
　　誌簽訂之房地買賣契約書 (原審卷第三五頁以下) ，系爭房、地登記謄本在卷為
　　憑；上訴人主張之上開事實，應堪信為真實。
四、按：所謂利他契約，係以契約約定債務人向第三人為給付之契約，此由民法第二
    百六十九條第一項：「以契約訂定向第三人為給付者，要約人得請求債務人向第
    三人為給付，其第三人對於債務人，亦有直接請求給付之權。」之規定自明。經
    查本件被上訴人購買系爭房地所簽訂房地買賣契約書之當事人為被上訴人與訴外
    人劉晉誌，訴外人劉晉誌為該買賣契約書收受價金之債權人，被上訴人為交付價
    金之債務人，而上訴人為本件之主張，無非以其與被上訴人間所簽訂之前揭房地
    買賣契約書為其論據；惟查上訴人與被上訴人間所簽訂之房地買賣契約書，係為
    被上訴人向銀行申請辦理貸款之用之事實，為上訴人所不爭執，而綜觀該契約內
    容，並無訴外人劉晉誌與被上訴人間，就被上訴人應交付訴外人劉晉誌之買賣價
    金給付予上訴人之約定，依前揭說明，尚難認上訴人與被上訴人間所簽訂之房地
    買賣契約書，為利他契約；矧被上訴人除以系爭房地向銀行所貸得款項給付上訴
    人二百萬元外，且已將所餘八十萬元給付予劉晉誌，業據被上訴人提出其三峽大
    埔郵局、彰化銀行三峽分行及徐碧珠之楊梅鎮農會等帳戶存摺為憑；本件上訴人
    係以二百六十萬元將系爭房地出售予訴外人劉晉誌，被上訴人再以二百八十萬元
    向劉晉誌買受，其間劉晉誌即有二十萬元差價之轉售利潤，衡之常理，劉晉誌自
    無就其轉售利潤約定由被上訴人向上訴人給付之必要。上訴人為本件之主張，委
    無可採。
五、從而，上訴人依利他契約第三人給付請求權之法律關係，請求被上訴人給付八十
    萬元本息，於法尚非有據，不應准許；原法院為其敗訴判決，並駁回其假執行之
    聲請，經核尚無違誤；上訴意旨仍持陳詞，指摘原法院之判決不當，求予廢棄，
    非有理由，應予駁回。
據上論結，本件上訴為無理由，爰判決如主文。
中　　　華　　　民　　　國　　九十一　　年　　　八　　　月　　  六  　　日
　　　　　　　　　　　　民事第十二庭審判長法　官　林　丁　寶
　　　　　　　　　　　　　　　　　　　　　法　官　林　恩　山
　　　　　　　　　　　　　　　　　　　　　法　官　陳　博　享
右正本係照原本作成。
不得上訴。
中　　　華　　　民　　　國　　九十一　　年　　　八　　　月　　　八　　　日
　　　　　　　　　　　　　　　　　　　　　書記官　鄭　靜　如
